【裁判字號】    96,簡上,1
【裁判日期】    971105
【裁判案由】    分割共有物
【裁判全文】
臺灣雲林地方法院民事判決               96年度簡上字第1號
上  訴  人  未○○（陳進富承受訴訟人）
兼上訴訟代  申○○（陳進富承受訴訟人）
理人
上  訴  人  戊○○
                        樓
            丁○○
            戌○○○
                        號
            寅○○
            卯○○
            辰○○
            巳○○
            癸○○
            丙○○
            酉○○
                        樓
                      2 之2 號04 樓
            乙○○
            午○○
            陳愷文（原名庚○○）
上  一  人  子○○
訴訟代理人              之2
上  訴  人  壬○○
                        26弄4號7樓
兼上一人    辛○○
訴訟代理人
上  訴  人  甲○○○
            丑○○
                        之2號4樓
被上訴人    己○○
                        弄21號
上列當事人間請求分割共有物事件，上訴人對於中華民國95年11
月16日本院斗六簡易庭95年度六簡字第220 號第一審判決提起上
訴，本院於民國97年10月22日言詞辯論終結，判決如下：
    主  文
原判決關於分割方案部分廢棄。
兩造共有坐落雲林縣古坑鄉○○段1183號建地面積593 平方公尺
、同段1202號建地面積266 平方公尺及同段1206號建地面積490
平方公尺按雲林縣斗六地政事務所97年08月29日土地複丈結果圖
說（以下簡稱附圖）所示方法合併分割：
(1)編號Ａ部分面積210 平方公尺及編號Ｇ部分面積146 平方公尺
  ，分歸辛○○、壬○○、午○○、己○○共同取得，兩地均按
  應有部分各四分之一保持共有。
(2)編號Ｂ部分面積121 平方公尺，分歸丙○○取得。
(3)編號Ｃ部分面積121 平方公尺，分歸癸○○取得。
(4)編號Ｄ部分面積137 平方公尺，分歸戊○○、丁○○、戌○○○、寅○○、卯○○、辰○○、巳○○共同取得，並保持公同
  共有。
(5)編號Ｅ部分面積4 平方公尺及編號Ｆ部分面積196 平方公尺，
  分歸未○○、申○○共同取得，兩地均按應有部分各二分之一
  保持共有。
(6)編號Ｈ部分面積91平方公尺，分歸甲○○○、丑○○、乙○○
  共同取得，並保持公同共有。
(7)編號Ｉ部分、面積82平方公尺，分歸酉○○取得。
(8)編號Ｊ部分、面積88平方公尺，分歸陳愷文取得。
(9)編號Ｋ部分面積96平方公尺及Ｌ部分面積57平方公尺．由兩造
  按分割前原應有部分比例保持共有，為私設道路。
(10)上訴人戊○○、丁○○、賴陳美雪、寅○○、卯○○、辰○○
  、巳○○應連帶提出新台幣（下同）壹拾萬肆仟元，補償上訴
  人辛○○、壬○○、午○○、己○○各玖仟柒佰伍拾元；補償
  上訴人酉○○伍萬貳仟元；補償上訴人陳愷文壹萬仟元。
其餘上訴駁回。
第二審訴訟費用由兩造按分割前原應有部分比例負擔。
    事  實
甲、上訴人未○○、申○○方面：
一、聲明：
  １原判決廢棄。
  ２兩造共有坐落雲林縣古坑鄉○○段1183號建地面積593 平方
    公尺、同段1202號建地面積266 平方公尺及同段1206號建地
    面積490 平方公尺，請按雲林縣斗六地政事務所97年08月29
    日土地複丈結果圖說所示方法合併分割。
二、陳述：除與原判決記載相同者，茲予引用外，補稱：
  １原判決關於私設道路（附圖所示Ｋ、Ｌ部分）僅由少數分得
    土地不面臨道路之人負擔，有失公平。應由各共有人按分割
    前原應有部分比例負擔。
  ２同意補償標準仍按原審所採之每平方公尺6500元計算。面積
    差額不足一平方公尺部分互不補償。
乙、上訴人辛○○、壬○○、午○○、陳愷文方面：
  １同意私設道路（附圖所示Ｋ、Ｌ部分）由各共有人按分割前
    原應有部分比例負擔及補償標準仍按原審所採之每平方公尺
    6500元計算；面積差額不足一平方公尺部分互不補償。
  ２各共有人分得土地面積盡量不要有增減，根據大家的應有部
    分分配，減少金錢補償的困擾。
  ３同意按雲林縣斗六地政事務所97年08月29日土地複丈結果圖
    說所示方法合併分割。
  ４辛○○、壬○○、午○○三人分得的土地願與己○○保持共
    有。
丙、上訴人癸○○方面：
  １已與丙○○約好，照原審分割方案，互換分得土地位置。
  ２只要趕快完成分割，我都沒有意見。
丁、上訴人丁○○方面：
  １我在Ｄ部分有房屋，希望分割結果不會拆到房屋。
  ２如分得土地面積有增加，願按原審所採之補償標準補償其他
    共有人。
戊、其他共有人均未於準備程序期日或言詞辯論期日到場，亦未
    提出書狀作何聲明或陳述。
已、被上訴人方面：
    其聲明陳述除與原判決記載相同者，茲予引用外，補稱：同
    意辛○○、壬○○、午○○的主張，分得的土地並願與他們
    三人保持共有。
    理  由
壹、程序方面：
一、原上訴人陳進富於提起本件上訴後之97年03月31日死亡，其
    繼承人未○○、申○○已就本件共有之三筆土地辦妥繼承登
    記，並向本院聲明承受訴訟，有彼等提出之聲明承受訴訟狀
    、戶口名簿影本、土地登記謄本、遺產稅免稅證明書影本等
    件在卷可稽，則揆之民事訴訟法第一百七十五條、第一百七
    十六條及第一百七十八條之規定，自屬合法，並應將未○○
    、申○○改列為上訴人。
二、按民事訴訟法第56條規定：「訴訟標的對於共同訴訟之各人
    必須合一確定者，適用下列各款之規定：
    一、共同訴訟人中一人之行為有利益於共同訴訟人者，其效
      力及於全體；不利益者，對於全體不生效力。
    二、他造對於共同訴訟人中一人之行為，其效力及於全體。
    三、共同訴訟人中之一人生有訴訟當然停止或裁定停止之原
      因者，其當然停止或裁定停止之效力及於全體。」另依最
    高法院37年上字第7366號判例意旨：「（二）被上訴人起訴
    以上訴人某子某丑為被告，請求分割公同共有物，其訴訟標
    的對於共同訴訟之各人必須合一確定，共同被告某子對於第
    一審判決雖未提起上訴，但依民事訴訟法第五十六條第一項
    第一款之規定，上訴人某丑提起第二審上訴，係有利於共同
    訴訟人之行為，其效力及於全體，原審於判決書內竟未併列
    某子為上訴人，自嫌疏誤。」依照上開法條規定及判例意旨
    ，本件雖僅原審被告陳進富於法定期間內提起上訴，本院仍
    應將其餘原審被告一併列為上訴人。
三、本件上訴人戊○○、丁○○、戌○○○、寅○○、卯○○、
    辰○○、巳○○、丙○○、酉○○、午○○、甲○○○、丑
    ○○、乙○○均未於最後言詞辯論期日到庭，核無民事訴訟
    法第三百八十六條各款所列情形，爰依被上訴人之聲請，由
    其一造辯論而為判決。
貳、實體方面：
一、按各共有人除因物之使用目的不能分割，或契約定有不分割
    之期限者外，得隨時請求分割共有物，民法第八百二十三條
    第一項定有明文。本件被上訴人於原審起訴主張：坐落雲林
    縣古坑鄉○○段1183號建地面積593 平方公尺、同段1202號
    建地面積266 平方公尺及同段1206號建地面積490 平方公尺
    ，為兩造共有，各共有人之應有部分如卷附土地登記謄本所
    示（嗣後共有人陳進富於提起本件上訴後死亡，其繼承人未
    ○○、申○○已就本件共有之三筆土地辦妥繼承登記）。兩
    造間就共有之三筆土地並無因物之使用目的不能分割或約定
    不分割之情形，但不能協議分割等情，已據其提出與所述相
    符之土地登記謄本及地籍圖謄本、戶籍謄本、繼承系統表等
    件為證，並為到庭共有人所不爭執，堪認被上訴人之主張為
    可採信。從而，被上訴人請求判決就共有之三筆土地原物分
    割，於法有據，應予准許。
二、原審准許就前揭三筆共有土地合併分割，固非無見，但查：
  １原判決關於私設道路（附圖所示Ｋ、Ｌ部分）部分，僅由少
    數分得土地不面臨道路之人負擔，有失公平。因分得土地不
    面臨道路之人，其所分得之土地已有價值較低之虞，其他分
    得土地價值較高之人如又不需分擔私設道路面積，等於分得
    土地不面臨道路之人又需減少可單獨支配使用之土地面積，
    形成雙重不公，自應由各共有人按分割前原應有部分比例負
    擔私設道路面積，較為公允。
  ２上訴人辛○○、壬○○主張各共有人分得土地面積盡量不要
    有增減，根據大家的應有部分分配，減少金錢補償的困擾，
    獲得到場多數共有人表示同意。
  ３原判決所採分割方案，不規則地形稍多，復有部分共有人提
    出修正方案。
  ４經本院囑託雲林縣斗六地政事務所重製分割方案（如該所97
    年08月29日土地複丈結果圖說即附圖所示），在製作分割方
    案時，也已經考量盡量讓各共有人分得的土地面積與應有部
    分換算面積相符，只有在不得已的情形下，才以金錢補償。
    此方案獲得到場多數共有人表示同意，且無人反對。
三、本院斟酌上情及前揭三筆共有土地之地目為建地、各共有人
    之意願、共有人於共有土地上使用之情況，並審酌兩造共有
    人於分割後可儘量發揮土地利用目的，分割後各共有人取得
    土地價值是否相當等一切情狀，認以判決附圖所示之分割方
    法，為適當之分割方案。從而，上訴意旨請依附圖所示之方
    法分割，符合各共有人利益平衡原則，尚無不合理之處，爰
    廢棄原判決關於分割方案部分，改判如主文第二項所示。
四、按以原物為分配時，如共有人中，有不能按其應有部分受分
    配者，得以金錢補償之，民法第824 條第3 項定有明文。查
    依附圖所示之方案分割，辛○○、壬○○、午○○、己○○
    四人分得之土地面積短少六平方公尺（到場各共有人同意面
    積差額不足一平方公尺部分不予計算，以下同）；酉○○分
    得之土地面積短少八平方公尺；陳愷文分得之土地面積短少
    二平方公尺（合計短少十六平方公尺）。而戊○○、丁○○
    、賴陳美雪、寅○○、卯○○、辰○○、巳○○等人分得之
    土地面積則增加十六平方公尺。到場各共有人均同意上開增
    減土地部分均以每平方公尺6500元之價格補償，堪認此一價
    格應屬合理，爰以此為補償費之計算標準。依此計算之結果
    ，上訴人戊○○、丁○○、賴陳美雪、寅○○、卯○○、辰
    ○○、巳○○應連帶提出104000元，補償上訴人辛○○、壬○○、午○○、己○○各9750元；補償上訴人酉○○52,000
    元；補償上訴人陳愷文13,000元，爰判決如主文第二項末款
    所示。
五、又分割共有物，性質上為處分行為，依民法第七百五十九條
    規定，共有不動產之共有人中有人死亡時，於其繼承人未為
    繼承登記以前，固不得分割共有物。惟被上訴人因上訴人戊○○等人就繼承之共有土地尚未辦理繼承登記，依法不得為
    物權之處分，而於本件訴訟中，請求上訴人戊○○等人辦理
    繼承登記，並合併對上訴人戊○○等人為分割共有物之請求
    ，不但符合訴訟經濟原則，且與民法第七百五十九條及強制
    執行法第一百三十條規定之旨趣無違，自應併予准許。本件
    無論採取何種分割方案，均應准許被上訴人分割共有土地之
    請求，則原審判命上訴人戊○○、丁○○、戌○○○、寅○○、卯○○、辰○○、巳○○應就被繼承人陳茂松所遺坐落
    雲林縣古坑鄉○○段1183號建地面積593 平方公尺應有部分
    9 分之1 、同段1202號建地面積266 平方公尺應有部分9分
    之1 及同段1206號建地面積490 平方公尺應有部分12分之1
    辦理繼承登記。復判命上訴人甲○○○、丑○○、乙○○應
    就被繼承人陳逢明所遺坐落同段1183號建地面積593 平方公
    尺應有部分12分之1 、同段1202號建地面積266 平方公尺應
    有部分12分之1 及同段1206號建地面積490 平方公尺應有部
    分16分之1 ，辦理繼承登記，於法並無不合，上訴人之上訴
    ，關於此部分為無理由，應予駁回。
六、本件係因分割共有物而涉訟，如由原審被告負擔全部訴訟費
    用，有失公平，故原審判命勝訴之原告亦應按原應有部分比
    例負擔一部分訴訟費用，核與民事訴訟法第第80條之1 規定
    相符，自無不當，上訴人之上訴，關於此部分為無理由，應
    予駁回。而第二審之訴訟費用，依上揭規定及說明，應為相
    同之處理。其中公同共有之共同繼承人間並應連帶負擔訴訟
    費用，併予敘明。
七、據上論結，本件上訴為一部有理由，一部無理由，依民事訴
    訟法第436 條之1 第3 項、第449 條第1 項、第450 條、第
    79條、第80條之1 判決如主文。
中    華    民    國    97    年    11    月    5     日
                  民事第一庭    審判長  紀文勝
                                法  官  蔣得忠
                                法  官  邱瑞裕
以上正本係照原本作成。
不得對本判決上訴。
中    華    民    國    97    年    11    月    6     日
                                書記官  賴成育


司法院資訊處製作；財團法人民間司法改革基金會備份。
